【裁判字號】    97,上訴,3410
【裁判日期】    970924
【裁判案由】    誣告
【裁判全文】
臺灣高等法院刑事判決                97年度上訴字第3410號
上  訴  人  臺灣板橋地方法院檢察署檢察官
被      告  乙○○
上列上訴人因被告誣告案件，不服臺灣板橋地方法院96年度訴字
第3874號，中華民國97年5 月19日第一審判決（起訴案號：臺灣
板橋地方法院檢察署96年度偵字第19844 號），提起上訴，本院
判決如下：
    主  文
上訴駁回。
    理  由
一、公訴意旨略以：被告乙○○明知其所請領以樹林市農會為付
    款人，支票號碼分別為FA0000000 號、FA0000000 號、FA00
    00000 號、FA0000000 號、FA0000000 號等5 張空白支票，
    係其交付前妻丙○使用，並未遺失，竟於民國（下同）93年
    9 月10日，填具票據掛失止付通知書，偽以該支票業於臺北
    縣樹林市○○路68號失竊，向上開農會申請掛失止付，致丙
    ○持前揭支票前往板信商業銀行後埔分行提示兌現時遭到退
    票。其後，臺北縣政府警察局樹林分局通知相關人士到案說
    明，被告竟意圖使丙○受刑事處分，於93年10月6日下午7時
    50分許，在上開分局制作筆錄時，向承辦警員誣指各該支票
    係丙○在上址竊取，並對丙○提出竊盜告訴。嗣經檢察官提
    起公訴，本院以94年度訴字第1765號判決丙○無罪，臺灣高
    等法院復以95年度上訴字第3940號判決駁回上訴而確定，因
    認被告涉犯刑法第169條第1項之誣告罪嫌云云。
二、按犯罪事實應依證據認定之，無證據不得認定犯罪事實；不
    能證明被告犯罪者，應諭知無罪之判決，刑事訴訟法第 154
    條第2 項、第301條第1項分別定有明文。而認定不利於被告
    之事實，須依積極證據，苟積極證據不足為不利於被告事實
    之認定時，即應為有利於被告之認定，更不必有何有利之證
    據（參照最高法院30年上字第816 號判例要旨）。故被告否
    認犯罪事實所持之辯解，縱屬不能成立，仍非有積極證據足
    以證明其犯罪行為，不能遽為有罪之認定（最高法院30年上
    字第1831號判例要旨參照）。又檢察官對於起訴之犯罪事實
    ，應負提出證據及說服之實質舉證責任。倘其所提出之證據
    ，不足為被告有罪之積極證明，或其指出證明之方法，無從
    說服法院以形成被告有罪之心證，基於無罪推定之原則，自
    應為被告無罪判決之諭知（參照最高法院92年臺上字第 128
    號判例要旨）。
三、公訴人認被告涉犯誣告罪嫌，無非係因被告先前指訴丙○涉
    犯竊盜、偽造有價證券等罪，業經臺灣板橋地方法院以94年
    度訴字第1765號判決丙○無罪，復由本院以95年度上訴字第
    3940號判決駁回上訴確定，而認定被告為誣告犯行所憑之依
    據，則係丙○所涉竊盜、偽造有價證券一案之相關證據。訊
    據被告乙○○堅決否認涉有誣告犯行，辯稱：其沒有誣告，
    有很多人知道丙○偷其支票，丙○所涉竊盜、偽造有價證券
    等罪到庭之證人，很多都是袒護丙○，且該案之事實認定有
    問題，例如其從未出國15天，該案卻認定其自93年2 月13日
    至同年月28日在國外等語。
四、經查：
  (一)按被告以外之人於審判外之言詞或書面陳述，除法律有規定
    者外，不得作為證據；又被告以外之人於審判外之陳述，雖
    不符合同法第159條之1至第159條之4之規定，但經當事人於
    審判程序同意作為證據，法院審酌該言詞陳述或書面陳述作
    成時之情況，認為適當者，亦得為證據。當事人、代理人或
    辯護人於法院調查證據時，知有第159條第1項不得為證據之
    情形，而未於言詞辯論終結前聲明異議者，視為有前項之同
    意，刑事訴訟法第159條第1項及第159條之5分別定有明文。
    查本判決所引用之證據，當事人於本院審判期日中均表示無
    意見而不予爭執，且迄言詞辯論終結前均未聲明異議，本院
    審酌上開證據資料，尚無違法不當及證明力明顯過低之瑕疵
    ，亦認為以之作為證據應屬適當，故揆諸前開規定，爰逕依
    刑事訴訟法第159條之5規定，認前揭證據資料均例外有證據
    能力，合先敘明。
  (二)本院95年度上訴字第3940號判決判定丙○無罪，主要係以不
    能證明丙○犯罪，基於無罪推定原則，而為無罪之諭知，此
    觀之該判決理由第7 點記載「因不能證明被告犯罪，自應為
    無罪之諭知」即明（見他字卷第9 頁反面）。而告訴人所訴
    事實，不能證明其係實在，是否構成誣告罪，仍應就其有無
    虛構誣告之故意以為斷，並非當然可以誣告罪相繩（最高法
    院59年臺上字第581 號判例要旨參照）。公訴人僅因丙○被
    訴竊盜、偽造有價證券案件經判決無罪確定，即反推被告犯
    有誣告罪，尚嫌速斷。
  (三)依證人江金鳳於原審，明確證稱：「他（指丙○）說他跟乙
    ○○拿（系爭支票），但是乙○○不知道。」、「（問：有
    向乙○○講丙○對你所說拿支票之事？）有。」（見原審卷
    第28、29頁），核與另名證人李鈴子於丙○所涉竊盜、偽造
    有價證券案件審理時所證相符（見本院95上訴3940號卷第78
    、79頁），公訴人認系爭支票是被告交付予丙○使用云云，
    卻未說明如此認定之理由，顯有未洽。
  (四)至原審法院94年度訴字第1765號判決及本院95年度上訴字第
    3940號確定判決，固均提及被告於該案之指訴有瑕疵云云，
    惟被告斯時指訴有所瑕疵，與是否誣告他人，尚屬有間。蓋
    細觀前揭判決所稱之瑕疵，並非直接認定被告所稱丙○竊盜
    事實與證據不符，而係就被告所稱與丙○分手之時間不實在
    、被告不提出支票原本供鑑定有可議之處、被告事後曾向他
    人表示要丙○拿錢來和解等間接事實為論述，進而推定被告
    所言較不可採。實則，被告斯時所言縱憑信力較為低落，並
    無從得出被告將支票交予丙○之事實。況未經進一步查證，
    即將該案之彈劾證據作為本案認定被告誣告之證據，亦易生
    疏誤，如上開指摘被告所言不實之依據之一，即被告於93年
    2 月14日「人在國外」，不可能於當日與丙○分手云云，詳
    核內政部警政署入出境管理局95年7月10日境信雲字第09510
    530940號函所附被告入出境資料，被告乃於93年2 月23日出
    境，同年2月28日入境（見原審94年度訴字第1765號卷第135
    頁），該認定自有誤會。
  (五)又該案以被告斯時並無工作，經濟來源是丙○，據以認定丙
    ○無竊取支票之必要云云，與丙○於原審證稱：其與被告分
    手後，戶頭裡的錢是被告自己的（見原審卷第32頁），及證
    人江金鳳於檢察官訊問時，證稱：「因為被告（指丙○）是
    說要把票軋進去，讓他跳票，他（指被告）沒錢就會回到被
    告身邊。」等語（見甲○93年度偵字第18108號偵查卷第60-
    1 頁）互核，此推論亦缺乏實據。此外，被告何時、何地交
    予丙○系爭支票，證人丙○則證稱：忘記了，或是語焉不詳
    （見原審卷第30至32頁）；另參諸證人即丙○女兒陳慕珊於
    貞查中證述原稱：書寫系爭支票上資料時，被告在場（見甲
    ○93年度偵字第18108 號卷第99頁），嗣改稱不在場（見原
    審94年度訴字第1765號卷第105 頁），亦有矛盾，其等所證
    ，均不足據為不利被告之認定。
五、綜上所述，公訴人以丙○涉犯竊盜、偽造有價證券等罪嫌，
    經原審法院以94年度訴字第1765號判決丙○無罪，復經本院
    以95年度上訴字第3940號判決駁回上訴而確定，而逕認被告
    犯有誣告罪嫌予以起訴，然並未對起訴之犯罪事實，提出證
    據證明被告有誣告犯行，且依卷內資料，並無其他證據足以
    認定被告有公訴人所指之誣告犯行，即乏積極證據證明被告
    犯行，不能證明被告犯罪。原審基於上揭理由，檢察官既不
    能證明被告犯罪，而為被告無罪之諭知，經核其認事用法，
    證據之取捨，均無不合。
六、檢察官上訴意旨略以：被害人丙○係被告之妻，兩人共處一
    室，尚無竊取被告支票使用之必要，且被告於警通知到案說
    明時，發現其掛失止付之支票係丙○前往提示兌領，竟仍向
    警謊稱係丙○竊取支票，並指訴竊盜，幸經判決無罪確定，
    被告有意圖使丙○受刑事訴追，而誣指竊盜犯行明確，原審
    竟為被告無罪判決，顯有不當等情。惟查：丙○取用系爭支
    票時被告並不知情，且丙○並將此情告知證人江金鳳等情，
    已據證人江金鳳於原審證述在卷，核與證人李鈴子於本院95
    年度上訴字第3940號丙○偽造有價證券案中證述情節相符，
    已如上述，茍丙○得逕行使用系爭支票，焉須將其自行取用
    系爭支票之情，告知證人江金鳳、李鈴子？證人江金鳳、李
    鈴子再將此情告知被告，是被告指訴丙○偽造有價證券等情
    ，即有所本，尚難認有捏造誣指之情，被告既無捏造誣指之
    情，檢察官起訴被告有誣告罪嫌即有未當，則原審以不能證
    明被告有誣告罪嫌，而為被告乙○○無罪判決，並無不合。
    檢察官上訴並未提出新事證，資以證明被告有誣告之犯行，
    尚不能使本院形成被告有誣告罪之心證，自應維持原審為被
    告乙○○無罪之判決。本件檢察官之上訴為無理由，應予駁
    回。
據上論斷，應依刑事訴訟法第368條，判決如主文。
本案經檢察官呂建昌到庭執行職務。
中    華    民    國    97    年    9     月    24    日
                  刑事第十庭    審判長法  官 楊炳禎
                                      法  官 陳博志
                                      法  官 李春地
以上正本證明與原本無異。
檢察官如不服本判決，應於收受送達後十日內向本院提出上訴書
狀，其未敘述上訴之理由者並得於提起上訴後十日內向本院補提
理由書（均須按他造當事人之人數附繕本）。
                                      書記官 蘇秋
中    華    民    國    97    年    9     月    24    日


司法院資訊處製作；財團法人民間司法改革基金會備份。
